【裁判字號】    99,台上,6403
【裁判日期】    991021
【裁判案由】    違反毒品危害防制條例
【裁判全文】
最高法院刑事判決            九十九年度台上字第六四０三號
上  訴  人  台灣高等法院高雄分院檢察署檢察官
上  訴  人
即  被  告  謝士雲
上列上訴人等因被告違反毒品危害防制條例案件，不服台灣高等
法院高雄分院中華民國九十九年八月十八日第二審判決（九十九
年度上訴字第九三七號，起訴案號：台灣屏東地方法院檢察署九
十八年度偵字第六四二二號），提起上訴，本院判決如下：
    主  文
原判決關於無罪部分撤銷，發回台灣高等法院高雄分院。
其他上訴駁回。
    理  由
一、撤銷（即關於無罪）部分：
本件原判決以公訴意旨略稱：上訴人即被告謝士雲（下稱被告）
明知海洛因係毒品危害防制條例所管制之第一級毒品，非經許可
，不得販賣，竟基於販賣海洛因之犯意，由林政良於民國九十八
年四月十日上午九時三十七分許，先以其住處之電話與被告聯繫
後，即依約前往被告位於屏東縣長治鄉○○村○○路一三０號之
住處，向被告購得重量不詳之海洛因一包，並當場交付價金新台
幣（下同）五百元，因認被告涉犯毒品危害防制條例第四條第一
項之販賣第一級毒品罪嫌等情。但經審理結果，認為不能證明被
告有前開販賣海洛因之行為。因而撤銷第一審關於此部分之科刑
判決，改判諭知被告無罪，固非無見。
惟查：實施刑事訴訟程序之公務員，就該管案件，應於被告有利
及不利之情形，一律注意，刑事訴訟法第二條第一項定有明文。
關於此部分，原判決雖以：證人林政良於警詢及偵查中固證陳被
告確有於九十八年四月十日上午九時三十七分，以電話與其聯絡
販賣海洛因事宜，嗣被告並在上址住處售其五百元之海洛因。而
被告所持用門號0000000000號行動電話於當日與林政
良所使用號碼為（０八）0000000號市內電話亦有二次通
聯紀錄，但由其中第一次通聯紀錄所示，被告該次通話係告知林
政良，其因當日參加「頭前溪」之「熱鬧」，須至同日中午十二
時始會返家，且應允於其返家後，即前往林政良處。然林政良卻
遲至同日下午六時十七分許，始再撥打電話予被告，電話中並僅
詢問「是否在忙」，被告則答稱「是」。證人邱嘉煌、林恆生又
均證稱被告自九十八年四月十日上午六時三十分許起至翌日凌晨
二時許止，確參與屏東縣頭前里千歲爺平安繞境活動，復有該繞
境活動照片附卷可證等理由，說明被告辯陳其於九十八年四月十
日上、下午均參與前開繞境活動，當日並未與林政良碰面等語，
尚非子虛，自難僅憑林政良前揭證述，遽為被告不利之認定（見
原判決第十五頁第二十四行至第十八頁第五行）。但依卷附屏東
縣政府警察局刑事警察大隊通訊監察譯文（下稱監聽譯文）所載
，被告持用之門號0000000000號行動電話於九十八年
四月十日中午十二時三十一分二十四秒與綽號「阿扁仔」所持用
門號0000000000號行動電話曾有如下之對話：「Ａ（
指被告，下同）：誰呀」、「Ｂ（指綽號『阿扁仔』，下同）：
阿扁仔啦」、「Ａ：還沒，還沒回去，一點啦」、「Ｂ：一點喔
，好呀，我也在萬丹」、「Ａ：我在頭前溪」、「Ｂ：要不然我
走過去好了」、「Ａ：沒有啦，我在幫忙熱鬧」、「Ｂ：你現在
要回去嗎」、「Ａ：還沒，吃一吃再回去」、「Ｂ：今天頭前溪
熱鬧喔」、「Ａ：是的，幫人家熱鬧一下午而已」、「Ｂ：什麼
時候要回去」、「Ａ：一點我再打給你」、「Ｂ：好」；嗣被告
之前開門號行動電話於同日下午二時一分二十四秒又與綽號「方
便」所使用號碼為00000000號電話有如下之對話：「Ｂ
（指綽號『方便』，下同）我叫『方便』的」、「Ａ（指被告，
下同）：是」、「Ｂ：你是否在家」、「Ａ：有」、「Ｂ：我等
一下過去找你」、「Ａ：好」（見屏東縣政府警察局屏警刑偵二
字第０九八０００四五二二一號刑案偵查卷第二十三頁）。如果
無誤，依上開監聽譯文內容記載，被告於九十八年四月十日中午
十二時三十一分許似已在電話中向綽號「阿扁仔」表示，其於吃
過午餐後，將於同日下午一時返家，嗣於同日下午二時一分許接
獲綽號「方便」所撥打之電話時，又稱其在住處，前後二次電話
之對話時間上似無矛盾，與邱嘉煌、林恆生前開所證卻不相符合
。究竟被告於前揭平安繞境活動期間有無中途返家？邱嘉煌、林
恆生前開證詞是否確與事實相符？上開不利於被告之監聽譯文內
容，是否可採？原審未進一步說明其取捨證據之理由，逕謂難僅
憑林政良前開之證述，即為被告不利之認定云云，自嫌速斷。檢
察官上訴意旨指摘原判決此部分違法，非無理由。上述違背法令
情形，影響於事實之確定，本院無可據以為裁判，應將原判決關
於無罪部分撤銷，發回原審法院更為審判。
二、駁回（即關於有罪）部分：
按刑事訴訟法第三百七十七條規定，上訴於第三審法院，非以判
決違背法令為理由，不得為之。是提起第三審上訴，應以原判決
違背法令為理由，係屬法定要件。如果上訴理由書狀並未依據卷
內訴訟資料，具體指摘原判決不適用何種法則或如何適用不當，
或所指摘原判決違法情事，顯與法律規定得為第三審上訴理由之
違法情形，不相適合時，均應認其上訴為違背法律上之程式，予
以駁回。本件檢察官就被告於九十八年四月十五日販賣海洛因予
林政良部分之上訴意旨略稱：(一)、依卷附被告於九十八年四月十
五日二十時十八分二十一秒與林政良間之電話監聽譯文所載，並
無海洛因交易之對話，原判決認定林政良曾在該次通話中表示欲
購買海洛因等情，顯與前開監聽譯文內容不相符合；又依林政良
所述，其與被告係在被告住處門外交易海洛因，但依上揭監聽譯
文載示，被告當時係要林政良進入其住處，二者已齟齬不一，原
判決逕依前開監聽譯文所示，認定被告與林政良該次海洛因交易
之地點係在其家中。自嫌理由矛盾。(二)、原判決雖認定被告曾於
九十八年四月十五日販賣海洛因予林政良一次，然未說明如何據
以認定被告所販賣者確係海洛因，即逕予論罪；另林政良最初係
指認其向「謝錦雲」購買海洛因，而非被告，嗣於被告遭警逮獲
後，經警命林政良再次指認被告，林政良始改稱其先前指述向「
謝錦雲」購買毒品乙節，係屬錯誤，然衡諸林政良於最初次指認
時，因未受外界影響，所為指認應較其後再次指認時已受警方誘
導者為正確，原判決對林政良最初之指認不予採信，復未敘明理
由。亦嫌理由不備（至於其餘上訴意旨，則為對於原判決諭知被
告無罪部分之指摘，已論述如前）。被告上訴意旨略稱：(一)、原
判決採用證人邱雅玲、林政良於偵查中之陳述資為不利於被告之
證據，然該二證人均因向被告購買海洛因而涉犯施用第一級毒品
罪嫌，檢察官訊問該二證人時，又皆疏未依刑事訴訟法第一百八
十六條第二項規定，告以得拒絕證言，無異剝奪該二證人之此項
拒絕證言權，所踐行之訴訟程序自有瑕疵，已影響當事人之訴訟
權益，應依權衡法則審酌其等證詞之證據能力，原判決未予審酌
，逕援引邱雅玲、林政良於偵查中之證詞，作為被告不利之論斷
，顯然違反證據法則。(二)、本件警方並未扣得海洛因，亦未在被
告住處搜獲分裝袋、磅秤、杓子等販毒工具或毒品摻加物、帳冊
等證物，卷內亦查無邱雅玲、林政良、潘彥彰之尿液經驗出有海
洛因反應之檢驗報告，原判決僅憑邱雅玲、林政良、潘彥彰之陳
述，遽認被告有販賣海洛因予邱雅玲等三人之犯行，亦難認為適
法。(三)、潘彥彰於第一審中已改稱其係向綽號「排骨」購買海洛
因，其撥打電話予被告，係為購買檳榔；林政良亦陳稱僅曾託請
被告調取海洛因，其於九十八年四月十五日與被告電話聯絡，祇
為請求被告幫忙詢問毒品事宜；邱雅玲雖坦陳曾於九十八年四月
十三日與莊順義一起向被告購買海洛因，但莊順義則否認向被告
買過海洛因，並稱其係向綽號「殺豬」、「阿炮」購買毒品，渠
等所述互相矛盾。益見被告確無販賣海洛因予潘彥彰、林政良、
邱雅玲，原審對前述有利於被告之證據未予採納，復未加說明，
並嫌理由不備。(四)、林政良於九十八年三月二十四日警詢時，原
已指認其係向「謝錦雲」購買海洛因，則嗣其在偵、審中改稱係
向被告購得毒品，當不足採信，原判決仍採林政良於偵、審中之
指認為論罪依據，於法尚難謂合。(五)、卷內並無與被告共同於九
十八年四月十三日販賣海洛因予邱雅玲、莊順義之不詳姓名、年
籍成年男子資料，則原判決認被告與該男子共同販賣海洛因，亦
有違誤。(六)、原判決理由初謂本件不採莊順義、林政良於警詢中
之陳述作為論罪之依據，嗣又採該二證人於警詢中之陳述為證，
洵屬理由矛盾。(七)、原判決係以檢察官、被告及辯護人於審理時
，就第一審判決引用之各項傳聞證據，除對林政良、邱雅玲、莊
順義及潘彥彰等人之警詢陳述部分有爭執外，餘均同意具有證據
能力，各該證據又查無違法取證情事，以之作為證據復屬適當，
說明各該證據自得採為認定事實之憑據。但被告於原審審理中已
指摘林政良、邱雅玲、莊順義、潘彥彰於偵查中之陳述均不實在
，原判決猶謂被告對該部分之傳聞證據均同意具有證據能力，並
採為論罪基礎，有證據上理由矛盾之違法。(八)、被告所持用門號
0000000000號行動電話之SIM 卡究屬客戶抑電信公司
所有，原審未向該SIM 卡所屬電信公司查明，遽認屬被告所有而
依毒品危害防制條例第十九條第一項規定宣告沒收，尚嫌調查未
盡。(九)、潘彥彰於警詢時初稱其最後一次係在九十八年四月十六
日上午十時許施用海洛因，嗣則謂其所使用之海洛因係於同日下
午三時許向綽號「阿雲仔」購得，亦即在其尚未購得海洛因之前
即已施用，所述顯然不實；另林政良因其尿液經驗出有毒品反應
後，於警詢中即表示希望能獲得從輕量刑，則其當時之陳述顯有
為獲邀減刑寬典而故為不實陳述之虞。原審採潘彥彰、林政良前
開陳述作為論罪依據，實屬不當。(十)、林政良於偵查時雖陳稱其
係透過被告之胞弟與被告認識，惟被告並無弟弟，足見林政良之
陳述不實，原審未予釐清，逕援引為據，自難謂當。(十一)、莊順義
於偵查中陳稱其與被告係約在長治鄉之土地公廟旁拿取海洛因，
此與其及邱雅玲在警詢時所稱係在長治鄉○○村○○路一三０號
屋簷下與被告交易，互核不相符合，原判決逕採莊順義於偵查中
之陳述為證，於法亦有未恰。(十二)、莊順義、林政良嗣於第一審均
已翻供作出有利於被告之證詞，其真實性如何，原審未再傳喚該
二證人予以詰問究明，難謂無調查未盡之違法。(十三)、監聽譯文與
監聽錄音帶均非屬供述證據，其有無證據能力，當依法敘明，原
判決籠統以檢察官、被告及辯護人於審理時，對該證據同意具有
證據能力為理由，即依刑事訴訟法第一百五十九條之五規定，謂
其具有證據能力，並屬可議。(十四)、原判決對卷附門號00000
00000號行動電話之「用戶基本資料」、「台灣檢驗科技股
份有限公司濫用藥物尿液檢驗報告」如何之具有證據能力，未予
論述，尚嫌疏漏云云。
惟查：原判決綜合全案卷證資料，本於事實審法院之推理作用，
認定被告確有其事實欄所載之犯行，因而維持第一審關於論處被
告共同販賣第一級毒品一罪罪刑（如第一審判決附表編號２所示
，經比較新舊法，依刑法第五十九條規定酌減其刑後，量處有期
徒刑十七年）及販賣第一級毒品二罪罪刑（如第一審判決附表編
號３、４所示，經比較新舊法，均依刑法第五十九條規定酌減其
刑後，各量處有期徒刑十六年）部分之判決，駁回被告各該部分
在第二審之上訴。已依據卷內資料，說明其所憑之證據及認定之
理由。對於依憑林政良、邱雅玲、莊順義、潘彥彰於偵查或第一
審中之證述，及卷附監聽譯文、被告前案紀錄表等資料，如何已
足認定被告確有販賣海洛因予林政良、邱雅玲及潘彥彰之犯行；
潘彥彰嗣於第一審雖改稱其並非與被告交易海洛因，林政良亦翻
稱其前於偵查中所述不實，莊順義並更易稱其於偵查時證陳向被
告購買海洛因，係被逼的各云云，如何之均不足採信；依據莊順
義之證述，如何已堪認定被告係推由某不詳姓名之成年男子將邱
雅玲所購之海洛因交予莊順義，該男子應與被告就此部分犯行，
有犯意聯絡及行為分擔而為共同正犯；檢察官、被告及辯護人就
卷附包含門號0000000000號行動電話用戶基本資料在
內等證據，均同意具有證據能力，又查無違法取證情事，以之作
為證據復屬適當，如何之均得採為認定事實之證據。亦皆已詳加
說明及指駁。被告上訴意旨對於原判決所為前揭論斷，並未依據
卷內資料，具體指摘有何違背法令情形，其上訴意旨(二)、(三)、(五)
、(十四)仍執前開陳詞，對於原判決已說明事項及屬原審採證認事職
權之適法行使，持憑己見而為不同之評價，且重為事實之爭辯，
均與法律規定得為第三審上訴理由之違法情形，不相適合。且查
：(一)、原判決係以林政良於偵查中所證其於九十八年四月十五日
先以門號0000000000號電話與被告聯絡後，再至被告
住處向被告購得五百元之海洛因等語，與卷附監聽譯文記載，林
政良於當日二十時十八分二十一秒，確有以所持用之前開門號行
動電話與被告持用之門號0000000000號行動電話聯絡
，電話通話中，林政良並與被告相約在被告住處見面等情，互核
一致，說明林政良有於九十八年四月十五日二十時十八分二十一
秒許，以行動電話撥打被告持用之行動電話，向被告表示欲購買
海洛因，並非謂前開監聽譯文已載有被告與林政良交易海洛因之
對話；又原判決以林政良於偵查時已陳明其係前往被告住處購買
海洛因，前開監聽譯文亦記載被告於九十八年四月十五日二十時
三十五分四十一秒許，接獲林政良所撥打並表示已抵達被告住處
之電話後，即答稱「進來」等理由，據認林政良與被告交易海洛
因之地點係在被告住處，則林政良前開陳述與監聽譯文所載內容
尚無齟齬不一；再原判決並未採納潘彥彰、林政良於警詢時之陳
述，作為認定本件被告犯罪事實之依據。檢察官上訴意旨(一)及被
告上訴意旨(九)所指，均與卷內資料不符，顯非依據卷證資料執為
指摘，自非適法之第三審上訴理由。(二)、本件被告販賣予林政良
之海洛因，雖經林政良施用完畢，致該毒品未能扣案而無從將之
送請鑑定，惟林政良係有施用毒品習慣之人，業據其供明在卷，
並有台灣高等法院被告前案紀錄表可證，其所購得之物品，如非
屬欲買受之海洛因，其自會察覺，然本件並無此糾紛，原判決基
此並參酌卷內其他證據資料，認定被告所販賣予林政良之物確為
海洛因，於法尚無違誤；又依卷附筆錄所載，林政良於警詢時初
雖曾指認係向「謝錦雲」購買海洛因，但於嗣後之警詢及偵、審
中即均改稱係向被告購得毒品，並表示其於前開警詢時係因「謝
錦雲」與被告住在同一地方，二人復長得很像，致指認錯誤，況
原判決亦不採林政良在警詢中之陳述為論罪依據；另原判決並未
引用「台灣檢驗科技股份有限公司濫用藥物尿液檢驗報告」資為
對被告斷罪之基礎。是原判決雖未詳敘憑何認定本件被告販賣予
林政良者確為海洛因、何以不採信林政良最初指認「謝錦雲」係
毒犯及前揭尿液檢驗報告有證據能力之理由，顯然於判決無影響
，亦不得據為上訴第三審之理由。(三)、九十二年二月六日修正公
布之刑事訴訟法第一百八十六條第二項，增訂法院或檢察官有告
知證人得拒絕證言之義務。此項規定係為保護證人而設，乃專屬
證人之權利，既不是為保護被告始增訂，即非當事人所得主張。
因之，法院或檢察官違反前開告知義務所生之法律效果，僅及於
證人，不及於被告。則該證言對訴訟當事人之被告而言，仍具證
據能力，至於證明力如何，應由法院依合理之心證而為判斷。被
告上訴意旨(一)所指，不無誤會。(四)、我國刑事訴訟法基於證據裁
判主義及證據能力之規定，得以作為認定犯罪事實之依據者，以
有證據能力之證據為限，惟證人於審判期日所為陳述與審判外之
陳述相異時，可提出該證人先前所為自我矛盾之陳述，用來減低
其在審判時證言之證明力，此種作為彈劾證據使用之傳聞證據，
因非用於認定犯罪事實之基礎，不受傳聞法則之拘束。因此，被
告以外之人於審判外之言詞或書面陳述，雖不符合傳聞法則之例
外規定，而不能作為認定犯罪事實之證據，但尚非不得以之作為
彈劾證據，用來爭執或減損被告、證人或鑑定人陳述之證明力。
原判決係以莊順義、林政良先前在審判外不具證據能力之警詢中
陳述，作為彈劾其等嗣在第一審中所為相互歧異供證之憑信性，
並非以之據為認定犯罪事實之基礎，彼此並無扞格之處；又依卷
內筆錄記載，檢察官、被告及辯護人於原審行準備程序時，對證
人林政良、邱雅玲、莊順義、潘彥彰於偵查中之陳述，均已明白
表示同意其有證據能力（見原審卷第四十六頁）。嗣被告於原審
審理時雖否認有販賣海洛因犯行，與其辯護人均主張林政良、邱
雅玲、莊順義、潘彥彰等人所述均非實在云云（見原審卷第七十
七頁、第七十八頁），僅係對前開證人陳述之證明力為爭執。是
原判決謂：被告於原審已同意包括林政良、邱雅玲、莊順義、潘
彥彰等人於偵查中陳述在內之傳聞證據，具有證據能力，與前開
卷證資料，即無不符。要無被告上訴意旨(六)、(七)所指理由矛盾之
可言。(五)、行動電話服務須以晶片卡（即SIM 卡）為使用介面，
因此電信公司於出租行動電話門號予消費者使用時，即同時附帶
提供晶片卡給消費者作為門號使用之介面，故電信公司接受消費
者申辦門號並將該門號開通上線時，該晶片卡之所有權亦移轉於
消費者，自不能認該晶片卡仍屬電信公司所有之物。原判決以扣
案之門號0000000000號行動電話一支（含SIM 卡），
雖係以案外人林昭呈名義申辦門號，然係被告委託他人代為購買
該門號之易付卡，手機（機體）亦係被告所有，此經被告供陳甚
明，是該行動電話（含SIM 卡）應屬被告所有，其復持之犯本件
販賣第一級毒品三罪，自應依毒品危害防制條例第十九條第一項
規定，於各該罪刑項下宣告沒收，於法即無不合。原審雖未再向
電信公司函查被告持用之前開門號行動電話SIM 卡究屬何人所有
，而為無益之調查，尚不能指有調查未盡之違法。(六)、莊順義及
邱雅玲於警詢時雖均陳稱其等係在被告長治鄉○○村○○路一三
０號住處之屋簷下與被告交易海洛因，但原判決既以被告及其辯
護人已爭執莊順義、邱雅玲在警詢時陳述之證據能力，乃不採莊
順義、邱雅玲之前開陳述資為論罪之證據，另以莊順義於偵查中
係證陳其係與被告約在長治鄉之土地公廟旁拿取海洛因，邱雅玲
於第一審復陳稱被告住處旁即為土地公廟，並參酌其他卷證資料
，據認被告係在其住處附近之土地公廟旁交付海洛因予莊順義，
於法即無不當，並無被告上訴意旨(十一)所指之違誤。(七)、被告確有
販賣海洛因予邱雅玲、林政良之行為，業據莊順義、林政良於偵
查中陳證明確，嗣該二證人於第一審亦均經依法結證並行交互詰
問，有審判筆錄可稽（見第一審卷第九十一頁至第九十六頁、第
一００頁至第一０二頁），原審於審判期日訊問「尚有何證據請
求調查？」時，檢察官、被告及辯護人均答稱「無」，被告復未
請求再傳訊莊順義、林政良（見原審卷第八十五頁），其待上訴
本院後，再事指稱原審未傳訊莊順義、林政良云云，顯非依據卷
內資料執為指摘。(八)、刑事訴訟法第一百五十九條之五第一項規
定「被告以外之人於審判外之陳述，雖不符前四條之規定，而經
當事人於審判程序同意作為證據，法院審酌該言詞陳述或書面陳
述作成時之情況，認為適當者，亦得為證據。」第二項規定「當
事人、代理人或辯護人於法院調查證據時，知有第一百五十九條
第一項不得為證據之情形，而未於言詞辯論終結前聲明異議者，
視為有前項之同意。」係指供述證據而言，並不包含非供述證據
在內。原判決僅說明：「檢察官、辯護人及被告於本院（指原審
，下同）審理時，就原審（第一審）判決所引用各項證據（含傳
聞證據、非傳聞證據……）之證據能力，除有爭執之上開部分外
，餘均同意具有證據能力……本院認除上開爭執部分已敘明如上
外，其他卷附具有傳聞證據性質之證據，並無任何違法取證之不
適當情形，以之作為證據使用係屬適當，自得採為認定事實之證
據」云云。對不屬供述證據之卷附監聽譯文與監聽錄音帶究有無
證據能力，並未另予敘明，固稍有瑕疵。但前開監聽譯文與監聽
錄音帶，依刑事訴訟法其他相關規定，原本即有證據能力，檢察
官、被告及辯護人亦均未爭執該項證據之證據能力，則此部分瑕
疵，即顯然於判決本旨無影響。被告上訴意旨(十三)所為指摘，亦非
適法之第三審上訴理由。至於被告其餘上訴意旨，或屬枝節性之
問題，或為單純事實之爭執，均與法律規定得為第三審上訴理由
之違法情形，不相適合。檢察官此部分及被告之上訴違背法律上
之程式，均應予駁回。
據上論結，應依刑事訴訟法第三百九十五條前段、第三百九十七
條、第四百零一條，判決如主文。
中    華    民    國  九十九  年    十    月  二十一  日
                      最高法院刑事第六庭
                          審判長法官  謝  俊  雄  
                                法官  陳  世  雄  
                                法官  魏  新  和  
                                法官  徐  文  亮  
                                法官  吳  信  銘  
本件正本證明與原本無異
                                      書  記  官  
中    華    民    國  九十九  年    十    月  二十六  日
                                                      v

司法院資訊處製作；財團法人民間司法改革基金會備份。
